臺灣高等法院刑事判決　　　　　　　　94年度上訴字第2603號
上　訴　人　臺灣板橋地方法院檢察署檢察官
被　　　告　丙○○
選任辯護人　財團法人法律扶助基金會連兆宗律師
被　　　告　甲○○
選任辯護人　財團法人法律扶助基金會舒建中律師
上列上訴人因被告等殺人案件，不服臺灣板橋地方法院94年度重
訴字第13號，中華民國94年6月21日（起訴案號：臺灣板橋地方
法院檢察署93年度偵字第19689號），提起上訴，本院判決如下
：
    主  文
原判決關於丙○○部分撤銷。
丙○○殺人，處有期徒刑拾壹年。
其他上訴駁回。
    事  實
一、丙○○與甲○○、胡起富、王岱峰等數名友人於民國93年12
 　 月12日21時許，一同至臺北縣林口鄉○○路546號乙○○經
    營之「月世界」卡拉OK店第202包廂內唱歌飲酒，丙○○於
    席間即同年12月13日凌晨零時許，因細故與友人胡起富發生
    口角而在該包廂內、外爭吵。此時在上址第206包廂之乙○○之子子汪義輝聽聞外有吵鬧聲，前往探究，雙方一言不合
    ，在202包廂外發生衝突。嗣汪義輝返回該卡拉OK店之辦公
    兼休息室內，經乙○○勸告後，汪義輝步出該休息室外之中
    庭，趨前向甲○○道歉。詎丙○○竟基於殺人之故意，明知
    持堅實木器毆打汪義輝之頭部，客觀上有致生汪義輝死亡之
    危險性，而該死亡結果之發生亦不違背其本意，竟順手撿拾
    該店所有已故障之座椅後背木質椅腳1支（全長約85公分、
    中間寬約9公分、兩端較窄約各有3公分，整支椅腳厚度約
    2.5 公分，構造完整無斷裂痕跡），瞬間自後猛擊汪義輝之
    後腦部位二下，致汪義輝頭、頸部挫裂傷、顱骨骨折、硬膜
    下出血及蜘蛛膜下腔出血而倒地。甲○○見狀質以人死了怎
    麼辦，丙○○回以：打死沒關係，頂多去關等語，甲○○即
    怒甩丙○○耳光，丙○○乃丟下椅腳先行離去，在場之乙○○友人黃金標即報警並通知救護車載送汪義輝至長庚紀念醫
    院林口分院急診，經該醫院急救後，仍無生命跡象，於同年
    12月13日凌晨1時許宣告到院前死亡。同日5時許甲○○偕同
    丙○○至臺北縣政府警察局新莊分局投案。
二、案經臺北縣政府警察局新莊分局移請臺灣板橋地方法院檢察
    署檢察官偵查起訴。
    理  由
一、有罪部分：
（一）上開事實，業據被告丙○○於本院坦承不諱，雖前否認有
      殺人犯意，辯稱：因先遭被害人汪義輝打，氣憤之餘，拿
      起椅腳順手揮打被害人一下，原先不知打中被害人之頭部
      ，是經警員轉述才知打中頭部，其並無致被害人於死之故
      意云云。
（二）經查：
    １被告丙○○持椅腳自後擊打被害人汪義輝頭部二下之事實
      ，已據證人黃金標於警詢中指述：「……打後腦部位兩次
      ，死者就不支倒下」（見第19689號偵查卷25頁反面）、
      證人乙○○於偵查中指述：「……丙○○持木棍毆打死者
      二下……」（見第19689號偵查卷第69頁）、證人沙雪虎
      於原審證稱：「打死者的聲音我聽到兩聲，我回頭時聽到
      第二聲」等語（見原審卷第120頁），所述毆擊次數均屬
      相同。且共同被告甲○○於原審詰問丙○○，經公訴人行
      反詰問時，被告丙○○亦以證人身分陳稱：「（你用棍子
      揮過去，揮向死者幾次？）二次」（見原審卷第94頁），
      核與前揭證人所述情節相符，足以認定被告丙○○持椅腳
      自後擊打被害人頭部二下之事實，顯其所辯：「我只有拿
      木棒打一下而已」云云（見原審卷第153頁），委無足採
      。又被告丙○○雖辯稱不知擊中被害人頭部云云，然其於
      警詢時已自承：「……我就持該木製椅子朝死者頭部毆打
      ，我發現死者倒在地上我就逃離現場」（見第19689號偵
      查卷第8頁）、於偵查中亦供承：「（你持木棍毆打死者
      何部位？）頭部」「（你持木棍毆打死者時是否知道你所
      毆打之頭部此亦人體要害處？）知道」（見第19689號偵
      查卷第70頁反面），顯見明知下手部位為被害人頭部，而
      非意間打中。
    ２被害人遭此重創，致左耳後之頭部有一條橫行挫裂傷，左
      半側頭皮下血腫，延至右邊見Ｙ形線狀骨折，最長一條由
      左頂伸向冠狀縫，長10公分，另一條往前下伸5公分至中
      顱窩，另一條往後下伸9公分至左後顱窩，並造成顱內出
      血、顱骨骨折、硬膜下出血及蜘蛛膜下腔出血，而於送達
      長庚紀念醫院林口分院急救前，不治死亡之事實，分別有
      法務部法醫研究所鑑定書（見第1501號偵查卷第68至71頁
      ）及長庚紀念醫院林口分院診斷證明書（見第1968 9 號
      偵查卷第50頁）附卷可參。
    ３又扣案被告丙○○持以毆擊被害人頭部之木質椅腳1支，
      經原審勘驗，全長約85公分、中間寬約9公分、兩端較窄
      約各有3公分，整支椅腳厚度約2.5公分，構造完整無斷裂
      痕跡（見原審卷第155頁）。而人之頭部，為身體要害，
      如持堅實之木器毆擊人之頭部，客觀上有致人死亡之危險
      性，被告丙○○自亦有所認識。而其因細故與被害人發生
      爭執，即持木質椅腳接續毆打被害人頭部二下，因發現被
      害人倒在地上旋逃離現場，是依其行為情狀，雖無直接殺
      死被害人之犯意，但既明知該行為可能造成被害人死亡之
      結果，仍如此為之，則對於死亡結果之發生即不違背其本
      意，亦即其認識並容認被害人死亡之結果發生，即具有未
      必殺人之故意，此參證人黃金標於警詢時稱：「（歹徒在
      毆打死者汪義輝時是否有出口說讓死者汪義輝死之言詞？
      ）沒有。但是事後毆打死者之歹徒（指甲○○先前爭執時
      毆打，詳見後述）問持木棍打死者之歹徒（指丙○○）打
      死人怎麼辦，持木棍之歹徒說打死也沒關係，頂多去關而
      以」（見第19689號偵查卷第25頁反面）、證人周明陽於
      警詢時稱：「（歹徒在毆打死者汪義輝時事否有口說讓死
      者汪義輝死之言詞？）沒有。但是事後在場人問毆打死者
      之歹徒打死人怎麼辦，持木棍之歹徒（指丙○○）說打死
      也沒關係，頂多去關而已」等語（見第19689號偵查卷第
      31頁反面），可見被告丙○○容認被害人死亡結果發生之
      心態綦明。
（三）被告丙○○對於前揭證人於警詢及偵查中之證詞，並未聲
      明異議，經斟酌作成之情形並無不可信之情況，因認作為
      證據為適當，依刑事訴訟法第159條之5第2項之規定，自
      據證據能力，均得據為認定犯罪事實之證據資料。
（四）綜上所述，本件事證明確，被告丙○○殺人犯行堪以認定
（五）核被告丙○○所為，係犯刑法第271條第1項之殺人罪。
（六）原審認被告丙○○所犯事證明確，予以論罪科刑，固非無
      見。惟查：刑法上之故意，依第13條第1項、第2項之規定
      ，分為直接故意（或確定故意）與間接故意（或不確定故
      意）二種。前者指行為人對於構成犯罪之事實，明知並有
      使之發生（實現）該事實之決意，進而實施該犯罪決意之
      行為；後者指行為人對於構成犯罪之事實，預見其有發生
      （實現）之可能，因該犯罪事實之發生（實現）不違背其
      本意，乃予容認，任其發生（實現）之情形而言。二者雖
      均為犯罪之責任條件，但其態樣並不相同（最高法院81年
      度台上字第5901號、90年度台上字第4235、6467號判決參
      照）。公訴人起訴認被告丙○○明知持木棍毆打被害人頭
      部，客觀上有致生死亡之危險性，竟仍不違本意，基於殺
      人犯意為之（見起訴書及原審卷第75頁檢察官補充理由書
      ），亦即指被告丙○○基於不確定殺人故意而毆擊被害人
      ，發生死亡之結果。而原決於事實欄記載：「詎丙○○竟
      獨起殺害人之生命之犯意，明知持堅實木器毆打汪義輝之
      頭部，客觀上有致生汪義輝死亡之危險性，竟仍不違本意
      ……」，同時併列具有殺意之直接故意及不違本意之間接
      故意，已有矛盾；且於理由欄內說明「於主觀上應有致人
      於死之犯意」，則單指已具認識並希望死亡結果發生之直
      接故意，於事實之認定與理由之記載尤有未合。公訴人提
      起上訴，指被告丙○○所為惡性重大，原審僅量處有期徒
      刑11年，尚嫌輕縱，指摘原判決不當云云。雖原審已就被
      告丙○○犯罪之動機、手段、所為造成不忍卒睹之結果、
      犯後態度等事由妥為斟酌，量刑並無過輕而失衡之情形，
      所提上訴並無足採，惟原判決此部分既有可議，自應由本
      院將此部分予以撤銷改判。爰審酌被告丙○○犯罪之動機
      、目的、手段、所生危害重大、犯後態度及迄未與被害人
      家屬達成和解或予賠償等一切情狀，量處如主文所示之刑
      。至扣案之椅後背木質椅腳1支，雖係被告持以犯罪之物
      ，然該椅腳為故障之座椅組成部分，屬乙○○所有用為經
      營卡拉OK店之生財工具，此據乙○○於原審供述在卷（見
      原審卷第101頁），並非被告所有，亦非違禁物；另扣案
      圓短形木棍1支，與本件殺人犯行無涉，均不予宣告沒收
      。
二、無罪部分：
（一）公訴意旨以：於上列時地，被告甲○○、丙○○先徒手毆
      打被害人，嗣益發惱怒，均明知持木棍毆打被害人之頭部
      ，客觀上有致生被害人死亡之危險性，竟仍不違本意，共
      同基於殺人之犯意聯絡，分持短、長型木棍1支，推由被
      告丙○○下手毆打被害人之頭部、頸部之要害處，致被害
      人頭、頸部挫裂創、顱骨骨折及腦膜出血而死亡，因認被
      告甲○○與丙○○共犯殺人罪嫌。
（二）按犯罪事實應依證據認定之，無證據不得認定犯罪事實；
      又不能證明被告犯罪者應諭知無罪之判決，刑事訴訟法第
      154條第2項、第301條第1項分別定有明文。又事實之認定
      ，應憑證據，如未能發現相當證據，或證據不足以證明，
      自不能以推測或擬制之方法，以為裁判基礎（最高法院40
      年台上字第86號判例參照）；且為刑事訴訟法上證明之資
      料，無論其為直接證據或間接證據，均須達於通常一般之
      人均不致於有所懷疑，而得確信其為真實之程度，始得據
      為有罪之認定，若其關於被告是否犯罪之證明未能達此程
      度，而有合理性懷疑之存在，致使無從形成有罪之確信，
      根據「罪證有疑，利於被告」之證據法則，即不得遽為不
      利於被告之認定（最高法院76年台上字第4986號判例參照
      ）。
（三）證據能力之說明：
      證人乙○○於警詢、偵查中之陳述，經被告甲○○明示同
      意作為證據，依其作成情形並無不可信之情況，以之作為
      證據，亦屬適當。又證人黃金標、周明陽、沙雪虎於偵查
      中在檢察官面前所為之陳述，依作成情形並無顯不可信之
      情況；於警詢所為陳述，與審判中不符之部分，本院審酌
      警詢所為較少銓衡利害而合於真實，且為判斷被告甲○○
      是否有殺人犯行所必要時（取捨詳如下），亦均有證據能
      力。另共同被告丙○○於原審業經以證人身分詰問，被告
      甲○○對於共同被告之詰問權利亦獲充分保障，合先說明
      。
（三）訊據被告甲○○堅決否認有何共同殺人犯行，辯稱：當時
      被害人要追打丙○○，其只有用腳撥開丙○○與被害人二
      人，並未動手毆打被害人致死。且丙○○打被害人，其還
      質問丙○○何以如此等語。
（四）經查：
    １觀諸被害人之母乙○○及證人黃金標、周明陽對案發事實
      之描述：
      (1)於警詢時所述案發之情況：
        證人即被害人之母乙○○於警詢時指稱：「歹徒是來
          我店裡喝酒之客人，他們一行人在202包廂喝酒唱歌
          ，後來因為他們自己人在吵架，當時我兒子是在206
          包廂與他朋友喝酒，因為我兒子聽到202包廂有人在
          吵架，該店又是我開的，所以他就一個人去202包廂
          勸架，後來我兒子於勸架時與對方發生爭執，與歹徒
          打了起來，當時有二名歹徒追著我兒子毆打，把我兒
          子打倒在地又用腳踢我兒子身體及頭部，我兒子的朋
          友見狀趕緊去拉開對方，後來雙方被拉開，我就趕緊
          帶我兒子進休息室休息，然後我告訴我兒子說客人是
          我朋友郭大哥帶來的，我要我兒子去跟對方道歉，後
          來我兒子聽我的話要走去向對方道歉，等他跟對方道
          歉時，其中一名歹徒就持木棍毆打我兒子後腦二次，
          我兒子就不支倒地」（見第19689號偵查卷第23頁反
          面），明確指出在被害人進休息室前，是二人毆打被
          害人，將被害人打倒在地，又以腳踢，嗣被害人進入
          休息室聽其勸告出來以後，突遭一人持木棍毆擊後腦
          二下。
        證人即乙○○之友人黃金標於警詢時稱：「歹徒他們
          一行人本來是在我同居人乙○○所開設之卡拉OK裡的
          202號房唱歌喝酒，後來因為細故他們自己在吵架，
          死者跟朋友在另一間206包廂喝酒唱歌，死者因為自
          己酒醉而且該店亦是死者之母親所開設，所以就一個
          人去202號房勸架，後來因為爭執所以就與歹徒打了
          起來，後來雙方被拉開，死者被拉到休息室休息，死
          者汪義輝之母親乙○○就要死者去向歹徒道歉，死者
          也聽話去向歹徒道歉，後來其中一名歹徒就趁死者在
          道歉時持木棍毆打死者汪義輝後腦之部位二次，死者
          就不支倒下」「（歹徒在毆打死者汪義輝時是否有口
          說讓死者汪義輝死之言詞？）沒有。但是事後毆打死
          者之歹徒問持木棍打死者之歹徒打死人怎麼辦，持木
          棍之歹徒說打死也沒關係，頂多去關而以」（見第
          19689號偵查卷第25頁反面），亦指被害人原本與歹
          徒爭執毆打，嗣被拉開而被害人自休息室後出來後，
          被一名歹徒毆擊頭部二下。原本毆打之歹徒質問持棍
          之歹徒（即丙○○）打死怎麼辦？丙○○表示打死也
          沒有關係，頂多去關。
        證人即被害人汪義輝之友人周明陽於警詢時稱：「歹
          徒他們一行人本來是在乙○○所開設之卡拉OK裡的20
          2號房唱歌喝酒，後來因為細故他們自己在吵架，死
          者跟朋友在另一間206包廂唱歌喝酒，死者因為自己
          喝醉而且該店亦是死者之母親所開設，所以就一個人
          去202號房勸架，後來因為爭執所以就與歹徒打了起
          來，後來雙方被拉開，死者被拉到休息室休息，死者
          汪義輝之母親乙○○就要死者去向歹徒道歉，死者亦
          聽話去向歹徒道歉，後來其中一名歹徒就趁死者在道
          歉時持木棍毆打死者汪義輝後腦之部位一次，死者不
          支倒下」「（歹徒在毆打死者汪義輝時事否有口說讓
          死者汪義輝死之言詞？）沒有。但是事後在場人問毆
          打死者之歹徒打死人怎麼辦，持木棍之歹徒說打死也
          沒關係，頂多去關而已」（見第19689號偵查卷第31
          頁反面），與證人乙○○、黃金標前揭供述相同。
        由其等所述，可知被害人係自休息室出來之後，瞬間
          遭被告丙○○一人毆擊頭部。至於被告甲○○是在被
          害人自休息室出來道歉之前有與被害人發生爭執，雙
          方並均動手。但此動手與嗣被害人自休息室出來，突
          遭被告丙○○毆擊頭部二下，於時間及地點上已有所
          區隔，已難將被告丙○○一人之毆擊行為認作與被告
          甲○○互有犯意聯絡。又事發之後，乃被告甲○○質
          以丙○○怎麼辦？而被告丙○○表示打死人也沒有關
          係。
      (2)然嗣於偵查中：
        證人乙○○：
          (甲)於93年12月13日偵查中改稱：「（你看見你兒子遭
            中持木棍毆打時，是否尚有他人在旁持何凶器毆打
            他？）我帶我兒子進休息室時，郭跑進來踢我兒子
            ，我看到他好像手持木棒藏在身後，後來郭走出去
            我叫我兒子去跟他道歉，我兒子就走出去，郭就用
            手按住我兒子的頭並抓著他說要講清楚，此時鍾就
            持木棍打我兒子二次」（見第19689號偵查卷第68
            頁）。
          (乙)於93年12月15日偵查中稱：「（你稱當時你兒子在
            事發地點202包廂外遭被告二人毆打，該二人當時
            手中是否持何凶器？）那時沒有，是他們二人用手
            打腳踢我兒子後，我扶我兒子去休息室，我有聽到
            甲○○跟丙○○說：『去車上拿東西，打給他死』
            那時郭還在休息室外，說完郭就跑進休息室猛踢我
            兒子腹部、腰部、手部多下，郭的手藏在背後，好
            像手上有拿東西，我不確定是否是木棒，之後他就
            走出休息室，就如我上次所說，我是我兒子出去道
            歉，他就按住我兒子脖子，鍾持木棍打我兒子的頭
            ，打完後郭還說：『打死沒關係去關就好了』」（
            見第1501號偵查卷第63頁反面至第64頁）。
        證人黃金標於93年12月13日偵查中改稱：「……死者
          倒地時，他們二人都有用腳踹死者，當時我有看到郭
          手持一短木棍，但我不確定他是否有用木棍毆打死者
          。死者母親後來把死者帶進休息室，我有看到郭跑進
          去用腳踹死者。之後郭就走到外面空地，死者隨即也
          出來，此時郭用雙手抓住死者脖子往下按，丙○○就
          持一長木棍毆打死者二下，死者已經倒在地上，郭還
          說打死沒關係，頂多去關而已」（見第19689號偵查
          卷第68頁反面至第69 頁）。
        證人周明陽於93年12月13日偵查中亦同改稱：「……
          死者過去勸架，我看到郭、鍾二人徒手打死者，死者
          倒地，他們二人還一直用腳踢死者，之後我有聽到郭
          對鍾說去車上拿傢伙（臺語），後來死者跟他母親進
          休息室後，郭還跑進去用手、腳毆打死者，我沒注意
          他是否手持木棍。死者走到外面空地要跟郭道歉，我
          看到郭抓住死者，就聽到碰一聲，我轉過頭去看就看
          到鍾拿著長木棍毆打死者頭部，我不確定他打幾下，
          我有看到死者倒地後中還有在動手打，我聽到郭說死
          了沒關係，去關而已」（見第19689號偵查卷第68頁
          反面至第69頁反面）。
        則於偵查中均指稱：被害人自休息室出去時，被告郭
          訓志先抓住被害人，再由被告丙○○持木棍毆擊，與
          先前於警詢時所稱被告甲○○當時並未動手之情節並
          不相同。且其等均將原先於警詢所述：被告甲○○質
          問丙○○要是打死人怎麼辦，被告丙○○回答沒有關
          係，最多去關之情節，一致改為：被告甲○○當場揚
          言打死人也沒關係，頂多去關而已。
      (3)嗣於原審證述：
        證人乙○○證稱：「首先被告廂房傳出丟杯子聲音，
          被告廂房裡面的人有出來到外面發生衝突，汪義輝原
          在206包廂，有過來看，結果汪義輝被被告兩人打。
          打的時候甲○○有說到車上拿傢伙來。後來汪義輝有
          到休息室去，甲○○背後插短木棍，有到休息室去。
          甲○○有拉著我兒子的衣服的後頸部，丙○○就拿木
          棍打我兒子的頭部」（見原審卷第98頁）、「他（郭
          訓志）對丙○○說的，他說給汪義輝死」「（他說這
          句話時，你聽得很清楚？）清楚，他還有說打死再關
          就好了」「（你叫兒子去跟被告道歉，甲○○有無按
          住你兒子的頭，抓著他說今天要把事情講清楚？）有
          」「（這個時候，被告丙○○是否拿木棍打你兒子的
          頭？）是，他打了一下，我兒子已經倒下去，他還繼
          續打一次，共打二次」（見原審卷第100頁）。
        證人黃金標證稱：「（甲○○和汪義輝距離多遠？）
          一個人遠而已，那時候乙○○從休息室拉汪義輝出去
          向甲○○說對不起」「（甲○○有無靠近汪義輝？）
          有，他拉汪義輝肩膀衣服，突然有人從後面打下去」
          「（他抓肩膀是朝何方向？）兩人正對面抓」「（你
          看到丙○○拿棍子打過來？）是。事後汪義輝倒下去
          ，甲○○說打給他死沒有關係，最多被關」（見原審
          卷第105至106頁）、「（第二現場甲○○有用手抓死
          者肩部衣服？）是，有按住死者身體往下按」「（郭
          訓志做這個動作時，有說打死沒關係，最多去關？）
          是」（見原審卷第106頁）。
        證人周明陽陳稱：「（甲○○當時有無去抓住汪義輝
          ？）他打好幾次，當然有抓到汪義輝。最後他有拉住
          汪義輝的領口」「（甲○○是一手拉？還是兩手拉？
          ）二手」（見原審卷第111頁）、「（你有聽到郭訓
          志說打死沒有關係，最多被關？）有，是後來阿輝去
          醫院的時候，甲○○還有再回來月世界再強調一次」
          （見原審卷第112頁）。
        依其等所述，仍同於偵查中指稱被告甲○○有抓住被
          害人，並說打死也沒有關係云云。惟詳觀其等所述被
          告甲○○如何抓住被害人之情節，證人乙○○原稱按
          住頭、脖子，嗣於原審改稱拉著後頸部之衣服、證人
          黃金標先稱抓住脖子，嗣於原審改稱從正面抓住肩膀
          部位之衣服、證人周明陽則於原審稱拉住被害人之領
          口。由此可見其等供述之脈絡，自警詢時未指及被告
          丙○○持棍毆擊時，被告甲○○對被害人有何動作，
          至偵查中一致改稱被告甲○○有抓住被害人之「身體
          」，於原審又一致改稱抓住被害人之「衣服」，且彼
          此所述抓住衣服之部位，分有「後頸部」之衣服、「
          肩膀」之衣服及「領口」等，不僅位置上下有別，前
          後亦可明顯區分，此尚非因位置接近，於表達上難臻
          完全所產生之歧異。
    ２參以被告丙○○於原審證稱：「（你拿木棍揮打汪義輝時
      ，甲○○的身體有無接觸汪義輝？）沒有」（見原審卷第
      97頁），另證人即被害人之友人沙雪虎先於警詢時陳述沒
      有看到歹徒如何行兇之情形（見第19689號偵查卷第29 頁
      反面），於偵查中稱：「……我聽到外面有吵鬧聲音，我
      就出去看，我看到死者當時是在老闆娘休息室內，我就跑
      到休息室門口，我聽見死者母親跟死者說郭大哥是勾肩搭
      背在講話，他們講什麼我沒聽到，此時丙○○突然手持長
      的棍子從死者後面打其頭部二下，之後死者就當場倒地」
      （見第19689號偵查卷第89頁），雖表示看到被告丙○○
      持棍毆擊被害人，但並未看見被告甲○○對於被害人有何
      動作，及至原審改稱：「（這時候，甲○○有無動手打汪
      義輝？）不管有沒有，我沒有看到」（見原審卷第116頁
      ）、「（甲○○與汪義輝距離如何？）很近，阿輝跟他說
      對不起，已經要和解」「（這時候甲○○如何對待？）我
      們走在前面，他們在後面，我感覺他們要和解，我們認為
      他們是勾肩搭背」「（丙○○拿木棍揮打汪義輝你有無看
      到？）我沒有看到，但是很大聲」（見原審卷第118頁）
      ，則又表示未看到被告丙○○如何毆擊被害人，但在丙○○毆擊之前，被告甲○○有與被害人勾肩搭背，一副要和
      解的樣子。是觀其先後所述亦明顯不一，且所謂勾肩搭背
      ，與證人乙○○、黃金標、周明陽所稱按著被害人身體或
      抓住被害人衣服爭執之情形亦迥然有異。綜合上揭各情，
      當以證人乙○○、黃金標、周明陽最初於警詢所陳述之情
      形，亦即當被告丙○○毆擊被害人時，被告甲○○並無先
      抓住被害人之行為，且亦未語出：打死也沒有關係，最多
      去關等情為可採。嗣於偵查及原審對於被告甲○○是否參
      與之情節已多所誇飾，且發現偵查中彼此所述抓住被害人
      位置略有不同之後，又於原審更異抓住情節之說法，但經
      詰問又露破綻，是前開所為不利被告甲○○之指述自難遽
      信。
    ３關於證人乙○○另指：被告甲○○有毆打及踢打被害人並
      持短棍一節。
      (1)依證人乙○○、黃金標、周明陽前揭所述，被告甲○○
        踢打被害人及持短棍之時間均在被害人出去休息室之前
        ，亦即在發生被告丙○○殺人此段事件之前，時間、現
        場上均有區隔。是被告甲○○與被告丙○○瞬間持棍往
        頭部毆擊之行為，即難認事前即有何何共同殺人之犯意
        聯絡，亦難認於行為當場，忽起與被告丙○○共同殺人
        之犯意。
      (2)被告丙○○於原審稱：原本雙方發生衝突時，其有拿一
        支短木棍，甲○○從其手中搶過該木棍，該木棍是其從
        地上撿起來的，不是甲○○從車上拿下來的。當時，甲○○沒有踢被害人（見原審卷第95、96頁）。而證人乙○○指：「（你說甲○○叫丙○○去車上拿傢伙？丙○○有無去拿？拿什麼東西來？）他有去拿，但是我沒有
        看到他拿什麼東西，我有聽人家說拿下壹包東西，沙雪
        虎有叫丙○○放回去，他才放回去」（見原審卷第101
        至102頁），證人黃金標亦於原審稱：「我有聽到甲○○叫他（丙○○）去拿傢伙」（見原審卷第107頁）、
        證人周明陽亦於原審稱：「（甲○○說去拿傢伙，丙○○有無去拿？）他有跑去，但是不知道從哪裡拿破桌子
        、椅子才來」云云（見原審卷第112頁）。但證人沙雪
        虎證稱：「（有無聽到甲○○說去車上拿傢伙？）沒有
        聽到」「（衝突時，有無看到甲○○手上有拿東西？）
        我有看到甲○○手上拿長的圓木棍，被我搶下來」「（
        你知不知道木棍來源？）我不知道」「（如何從他身上
        將木棍搶走？）他要衝進去辦公室，我擋在門口，阿輝
        和母親在裡面，我擋在門口說大家都是好朋友，不讓他
        進去」等語（見原審卷第117、118頁），則對於前揭所
        述被告甲○○叫丙○○去車上拿木棍下來之事完全未聽
        聞，並無證據證明被告甲○○先前即有叫被告丙○○去
        拿木棍過來毆打，自不得據此推認已與被告丙○○有共
        同殺人之犯意聯絡。又被告丙○○、乙○○、黃金標、
        周明陽、沙雪虎雖均述及被告甲○○手拿短木棍，但既
        早在被害人自休息室出來之前雙方發生爭執之事，如前
        所述，時間與現場均與被告丙○○殺人有所區隔，即不
        應遽予認定被告甲○○因殺人犯意而手持短棍，況該短
        棍旋經證人沙雪虎搶下，尤難認與事後被告丙○○持另
        木質椅腳毆擊被害人頭部有何關連。
    ４又事後被告甲○○有質問被告丙○○如果打死人怎麼辦，
      已如前述，可見並無與被告丙○○共同殺人之犯意聯絡，
      否則何以如此質問。再被害人倒地後，被告甲○○有怒甩
      丙○○耳光之情事，此經被告甲○○、丙○○供述在卷，
      核與證人沙雪虎於原審證述情節相符（見原審卷第120、
      121頁）。茍謂被告甲○○與丙○○二人間存有殺害汪義
      輝之共同犯意，而推由被告丙○○下手實現二人之共同犯
      罪目的，則被告甲○○理應嘉許肯定丙○○所為，何以反
      而怒甩丙○○耳光，顯然悖於通常經驗，故被告甲○○辯
      稱其無殺人之犯意聯絡，即屬可信。
    ５本案被告二人先與被害人發生爭執，惟嗣被告丙○○單獨
      起意殺害汪義輝，已超出被告甲○○之認識範圍，自難令
      負共同殺人罪責。此外復查無其他積極證據足資證明被告
      甲○○有何共同殺人犯行，自屬不能證明其犯罪。
（五）原審依調查證據之結果，斟酌全辯論意旨，認被告甲○○
      殺人犯行不能證明，依法為無罪之諭知，經核並無不合。
      公訴人提起上訴，指被告甲○○亦有共同殺人犯行，惟未
      據提出其他足以論罪之積極證據，且原於偵查中，經調查
      及比對相關供述，對於被告甲○○參與之殺人情節，僅謂
      與丙○○二人共同基於殺人之犯意聯絡，推由丙○○下手
      毆打被害人頭部，亦即認為被告甲○○並無任何客觀殺人
      行為。惟竟於上訴書，反於原先之立場，表示被告甲○○
      對於被害人有身體施以暴力接觸之情及曾出言打死也沒有
      關係，頂多去關等話語，實無可採。檢察官就此部分所提
      上訴，為無理由，應予駁回。
三、起訴書記載甲○○、丙○○共同基於傷害之犯意聯絡，先徒
    手毆打且以腳踢踹汪義輝之身體部分，業經檢察官以補充理
    由書刪除基於傷害之犯意聯絡之文句（見原審卷第76頁）。
    本件未據起訴傷害（亦未據提出告訴），上開記載僅在交待
    本件殺人事件之緣由，附此說明。
據上論斷，應依刑事訴訟法第368條、第369條第1項前段、第364
條、第299條第1項前段、刑法第271條第1項，判決如主文。
本案經檢察官郭弘佑到庭執行職務。
中　　華　　民　　國　　94　　年　　10　　月　　14　　日
　　　　　　　　　刑事第三庭審判長法　官  洪光燦
  　　　　　　　　　　　　　      法　官  江振義
　　　　　　　　　　　　          法　官  王詠寰
以上正本證明與原本無異。
如不服本判決，應於收受送達後十日內向本院提出上訴書狀，其
未敘述上訴之理由者並得於提起上訴後十日內向本院補提理由書
（均須按他造當事人之人數附繕本）。
                                  書記官  劉  瑗
中　　華　　民　　國　　94　　年　　10　　月　　14　　日
附錄：本案論罪科刑法條全文
刑法第271條
殺人者，處死刑、無期徒刑或十年以上有期徒刑。
前項之未遂犯罰之。
預備犯第 1 項之罪者，處二年以下有期徒刑。
